臺灣新竹地方法院民事判決　　　　　　100年度重訴字第101號
原　　　告　彭聖華
　　　　　　彭渝晏
兼　共　同
訴訟代理人　彭正順
被　　　告　劉邦金
　　　　　　邱創棻
　　　　　　周廷柱
　　　　　　妮琪瑟世
　　　　　　張彭早妹
　　　　　　彭月琴
　　　　　　彭瑞蓮
　　　　　　彭增興
　　　　　　彭清興
　　　　　　彭炎興
上六人共同
訴訟代理人　陳詩文律師
被　　　告　彭文興
　　　　　　　　　　　　3弄8號
上列當事人因被告劉邦金過失致死案件，原告提起刑事附帶民事
訴訟，請求侵權行為損害賠償事件（100年度交附民字第6號），
經本院刑事庭裁定移送前來，本院於民國100年8月23日言詞辯論
終結，判決如下：
    主  文
被告劉邦金應給付原告彭聖華新臺幣佰肆拾貳萬伍仟伍佰肆拾
肆元、給付原告彭渝晏、彭正順各新臺幣貳佰萬元，及均自民國
一百年一月二十九日起至清償日止，按年息百分之五計算之利息
。
原告其餘之訴駁回。
訴訟費用由被告劉邦金負擔。
本判決第一項於原告彭聖華供擔保新臺幣壹佰壹拾伍萬元、原告
彭渝晏、彭正順各供擔保新臺幣陸拾柒萬元後，得假執行。
原告其餘假執行之聲請駁回。
    事實及理由
甲、程序方面：
一、按訴狀送達後，原告不得將原訴變更或追加他訴，但擴張或
    減縮應受判決事項之聲明者，不在此限，民事訴訟法第255
    條第1 項第3 款定有明文。查本件原告彭聖華起訴時，原聲
    明請求被告等應連帶賠償原告彭聖華新臺幣（下同）5,607,
    977 元、原告彭渝晏、彭正順各200 萬元及自均起訴狀繕本
    送達翌日起至清償日止按年息百分之5 計算之利息，嗣於民
    國100 年4 月25日具狀變更其請求為被告等應連帶賠償原告
    彭聖華3,445,104 元、原告彭渝晏、彭正順各200 萬元暨其
    利息。原告訴之變更核屬單純減縮應受判決事項之聲明，揆
    諸前揭規定，並無不合，自應准許。
二、本件被告邱創棻、周廷柱、妮琪瑟世經合法通知，被告邱創
    棻、周廷柱未於最後言詞辯論期日到場，妮琪瑟世則未於言
    詞辯論期日到場，核均無民事訴訟法第386 條各款所列情形
    ，爰依原告之聲請，准由其一造辯論而為判決。
三、原告彭聖華請求修車費用19,560元部分，起訴並不合法：
（一）按因犯罪而受損害之人，於刑事訴訟程序得附帶提起民事
      訴訟，對於被告及依民法負賠償責任之人，請求回復其損
      害。前項請求之範圍，依民法之規定。刑事訴訟法第487
      條定有明文。惟因犯罪而受損害之人，固得依刑事訴訟法
      第487 條第1 項之規定於刑事訴訟程序附帶提起民事訴訟
      ，對被告及依民法負賠償責任之人請求回復其損害，惟該
      附帶民事訴訟，必限於起訴之犯罪事實所生之損害者，始
      得提起之；換言之，附帶民事訴訟之提起，必以刑事訴訟
      程序之存在為前提，若刑事訴訟未經提起公訴或自訴，或
      「非刑事訴訟程序認定之犯罪事實侵害其私權」，縱因同
      一事故而受有損害，亦不得對於應負賠償責任之人，提起
      附帶民事訴訟；因犯罪而受損害之人，於刑事訴訟程序固
      得附帶提起民事訴訟，對於被告請求回復其損害，但其請
      求回復之損害，以「被訴犯罪事實」所生之損害為限，否
      則縱令得依其他事由，提起民事訴訟，亦不得於刑事訴訟
      程序附帶為此請求。此項限制，於該附帶民事訴訟經刑事
      法院依刑事訴訟法第504 條第1 項規定以裁定移送同院民
      事庭後，亦有其適用。（最高法院91年台抗字第491 號裁
      定要旨、91年台抗字第306 號裁定要旨、97年台上字第18
      09號判決要旨參照）。
（二）本件原告彭聖華以附帶民事訴訟，請求被告連帶給付機車
      修理費19,560元，惟因我國刑法並未處罰過失毀損罪，被
      告等人並未因過失肇致被害人彭黃彩鸞所騎乘之機車受損
      而被訴，臺灣新竹地方法院檢察署檢察官99年度偵字第84
      87號案件起訴事實中亦未述及被告等人過失毀損機車之事
      由，原告彭聖華此部分損失，即非因起訴之犯罪事實所生
      ，揆諸前引裁判意旨，原告彭聖華就修車費用所提附帶民
      事訴訟，即非合法。本院刑事庭將上開部分移送民事庭審
      理，就該起訴不合法之部分，經本院於100 年8 月23日命
      原告於5 日內補繳裁判費，並諭知逾期未補正，即駁回此
      部分訴訟。原告迄未補繳，其此部分之訴顯非合法，應予
      駁回。
乙、實體方面：
壹、原告方面：
一、99年11月3 日上午被告劉邦金無照駕駛其所竊取御督科技有
    限公司車牌號碼0431-PJ 之自小貨車，附載被告邱創棻、周
    廷柱及第三人彭正興，自新竹縣竹北市○○里○○街集合出
    發，途中行經西濱公路往南方向時，為贓車車牌辨識系統發
    現該失竊自小貨車之蹤跡，經員警於西濱公路與漁港路口下
    車攔查，惟被告劉邦金等拒絕盤查加速衝撞攔檢點，沿新竹
    市○○路○段982 巷往新竹市○○路○段方向，由西向東行
    駛逃逸，為躲避追緝，被告劉邦金以時速100 公里之速度加
    速行駛，先撞擊適由沿中華路五段由北往南方向行駛騎乘機
    車之被害人彭黃彩鸞，致彭黃彩鸞倒地，惟被告劉邦金於肇
    事後，並未停車察看彭黃彩鸞之傷勢並協助送醫，仍駕車逃
    逸，復撞擊由鄧村輝所駕駛，沿中華路五段自南向北行駛之
    曳引車左後車身後翻覆，致小貨車內之彭正興自車內摔出，
    被害人彭黃彩鸞因頭部及胸部鈍力損傷、彭正興亦因頭部鈍
    損傷，均於到院前不治死亡。
二、原告彭聖華係被害人彭黃彩鸞之配偶，原告彭渝晏與彭正順
    係被害人彭黃彩鸞之子女。被告妮琪瑟世係第三人彭正興之
    配偶，被告張彭早妹、彭月琴、彭瑞蓮、彭增興、彭清興、
    彭炎興、彭文興係第三人彭正興之兄弟姊妹，而第三人彭正
    興之母彭吳菊花應早已辭世，被告妮琪瑟世係菲律賓籍，恐
    不知悉我國繼承法規，故被告妮琪瑟世雖係法律上之繼承人
    ，惟是否係事實上之繼承人，恐生疑義，則原告依民法第11
    38條規定，將第三人彭正興第三順位之繼承人即被告張彭早
    妹、彭月琴、彭瑞蓮、彭增興、彭清興、彭炎興、彭文興等
    人同列為本件賠償義務人，即屬於法有據。爰依民法第184
    條前段、第185 條、第191 條之2 、第192 條前段、第194
    條、第1116條之1 及第1148條規定，請求被告劉邦金、邱創
    棻、周延柱、妮琪瑟世、張彭早妹、彭月琴、彭瑞蓮、彭增
    興、彭文興、彭正興、彭清興、彭炎興等人應連帶賠償原告
    等3 人共計7,445,104 元，賠償金額計算如下：
（一）醫療費部分：
      本件車禍之發生，被害人彭黃彩鸞就醫期間，由原告彭聖
      華支出之醫療費計995 元，有新竹國泰綜合醫院醫療費用
      收據影本乙份足憑。
（二）殯葬費部分：
      原告彭聖華因被害人彭黃彩鸞死亡所支出之殯葬費計23萬
      元，有知生堂禮儀社價目單及領據足證。
（三）法定扶養費部分：
      依民法第1116條之1 規定，夫妻互負扶養義務，其負扶養
      義務之順序與直系血親卑親屬同，其受扶養權利之順序與
      直系血親尊親屬同。按原告彭聖華係35年1 月15日生，為
      被害人彭黃彩鸞之配偶，其於被害人彭黃彩鸞99年11月3
      日死亡時年齡為64歲，按依內政部所編列之98年臺閩地區
      簡易生命表，64歲男性之平均餘命為18.41 年，由於被害
      人彭黃彩鸞尚有子女彭正順及彭渝晏二人，則依前揭規定
      ，被害人彭黃彩鸞對原告彭聖華所負法定扶養義務為三分
      之一。另依行政院主計處統計，98年度台灣地區新竹市平
      均每人月消費支出為2 萬2,709 元，每年消費支出為27萬
      2,508 元，故原告彭聖華得請求之法定扶養費為119 萬4,
      549 元。其計算式為：〔272,508 ×13.00000000 （此為
      應扶養18年之霍夫曼係數）+272,508×0.14×（13.00000
      000-00.00000 000）〕÷3 （扶養人數）=1,194,549（小
      數點以下四捨五入）。
（四）非財產上損害：
      原告彭聖華、彭渝晏、彭正順等痛失至親，心理至為難過
      ，天天均以淚洗面，爰依民法第194條及第195條規定，請
      求給付慰撫金各200萬元。
（五）財產上損害：
      本件車禍之發生，造成被害人彭黃彩鸞所騎乘之753-GFS
      之機車受損，由原告彭聖華支出之修車費用計1 萬9,560
      元，有源興機車行修車費用收據影本乙份足憑。
三、為此聲明：被告等應連帶賠償原告彭聖華3,445,104 元，連
    帶賠償彭渝晏、彭正順各200 萬元，共計7,445,104 元。並
    均自起訴狀繕本送達之日起至清償日止，按年息百分之5 計
    算之利息。
貳、被告方面：
一、被告劉邦金答辯略以：被告劉邦金對於伊就系爭車禍之發生
    具有過失，且對於原告請求之項目及數額等，均不爭執。並
    稱被告邱創棻、周廷柱及第三人彭正興不應負責，因事發當
    時係由伊開車，事先未能預知將遭警方攔檢，伊開車衝撞閃
    避時，被告周廷柱、第三人彭正興有出言制止等語。
二、被告張彭早妹、彭月琴、彭瑞蓮、彭增興、彭清興、彭炎興
    （下稱被告張彭早妹等6人）則答辯:
（一）第三人彭正興於99年11月3 日死亡，並無子嗣，其繼承人
      為配偶妮琪瑟世及母親彭吳菊花二人，惟原告卻列彭正興
      之兄弟姐妹張彭早妹等6 人為被告，依侵權行為、繼承之
      法律關係，請求被告張彭早妹等6 人連帶賠償，已明顯違
      反民法第1138條之規定，益徵原告之訴無理由。又第三人
      彭正興之第二順位繼承人彭吳菊花及第三順位繼承人中之
      被告張彭早妹等6 人均已於知悉其得繼承之時起三個月內
      之法定期間，以書面向本院聲明拋棄繼承，並經本院分別
      於10 0年3 月16日、同年5 月5 日准予備查。第三人彭正
      興財產上之一切權利、義務，皆與被告張彭早妹等六人無
      涉。
（二）再依臺灣新竹地方法院檢察署99年度偵字第8487號不起訴
      處分書及被告劉邦金、周廷棟、邱創棻於警訊中之陳述、
      本院99年度交訴字第10號刑事判決之認定，均可知竊盜、
      妨害公務、過失致人於死、肇事致人死亡逃逸等罪均係被
      告劉邦金一人所為。彭正興僅係乘客，非駕駛上開贓車之
      人，就被害人彭黃彩鸞不幸意外身故，難認有何相當因果
      關係。原告心情悲痛，被告張彭早妹等6 人甚感遺憾，惟
      原告請求第三人彭正興之兄弟姐妹連帶負侵權行為之損害
      賠償責任，構成要件不合，為無理由。
（三）爰聲明：原告之訴駁回。如受不利之判決，願供擔保請准
      宣告免假執行。
三、被告邱創棻、周廷柱未於最後言詞辯論期日到庭，據渠等先
    前到庭所為陳述、聲明略謂：系爭車禍發生時，車子並非被
    告邱創棻、周廷柱所駕駛，渠等並無過失，沒有責任，亦無
    庸賠償等語。並聲明：駁回原告之訴。
四、被告彭文興則以：第三人彭正興也在系爭車禍中死亡，亦為
    受害人，若原告等人有證據能證明彭正興是和其他被告一起
    去偷竊，才會考慮賠償等語抗辯。並聲明：駁回原告之訴。
五、被告妮琪瑟世經合法通知，未於言詞辯論期日到場，亦未提
    出書狀作何聲明或陳述。
、兩造不爭執之事項：
一、99年11月3 日上午被告劉邦金無照駕駛伊所竊取御督科技有
    限公司車牌號碼0431-PJ 之小貨車，附載被告邱創棻、周廷
    柱及第三人彭正興，自新竹縣竹北市○○里○○街集合出發
    ，途中行經西濱公路往南方向時，為贓車車牌辨識系統發現
    該失竊自小貨車之蹤跡，經員警於西濱公路與漁港路口下車
    攔查，惟劉邦金等拒絕盤查加速衝撞攔檢點，被告劉邦金等
    人即自新竹市○○路○段982 巷往新竹市○○路○段方向，
    由西往東逃逸，被告劉邦金為躲避追緝以時速100 公里之速
    度加速行駛，先撞擊適由沿中華路五段由北往南方向行駛騎
    乘機車之被害人彭黃彩鸞，惟被告劉邦金於肇事後，並未停
    車察看彭黃彩鸞之傷勢並協助送醫，仍駕車逃逸，復撞擊由
    鄧村輝所駕駛，沿中華路五段自南向北行駛之曳引車左後車
    身後翻覆，致小貨車內之彭正興自車內摔出，被害人彭黃彩
    鸞因頭部及胸部鈍力損傷、彭正興亦因頭部鈍損傷，均於到
    院前不治死亡。
二、被告劉邦金上開行為，業經本院99年度交訴字第10號刑事判
    決竊盜罪，處有期徒刑一年二月；妨害公務執行罪，處有期
    徒刑五月；過失致人於死罪，處有期徒刑一年三月；肇事致
    人死亡逃逸罪，處有期徒刑八月；過失致人於死罪，處有期
    徒刑一年三月。應執行有期徒刑四年四月確定。
三、被告劉邦金對於就系爭車禍應負完全之過失責任，及原告請
    求之各項損害賠償均不爭執。
四、原告彭聖華係被害人彭黃彩鸞之配偶，原告彭渝晏、彭正順
    係被害人彭黃彩鸞之子女。
五、被告妮琪瑟世係彭正興之配偶，被告張彭早妹等6 人、彭文
    興係彭正興之兄弟姊妹。另被告張彭早妹等6 人對被繼承人
    彭正興聲請拋棄繼承，業經本院於100 年5 月5 日准予備查
    在案。
肆、經行爭點整理程序，兩造確認本件之爭點如次：
一、系爭車禍之發生，被告邱創棻、周廷柱、第三人彭正興是否
    有過失？原告主張被告邱創棻、周廷柱、第三人彭正興係共
    同侵權行為人，應負連帶賠償責任，是否有理由？
二、原告彭聖華請求被告等連帶賠償(1)醫療費用995 元、(2)殯葬
    費用23萬元、(3)法定扶養費1,194,549 元、(4)修車費用19,5
    60元、(5)精神慰撫金200 萬元，合計3,445,104 元，是否有
    理由？
三、原告彭渝晏、彭正順各請求被告等連帶賠償精神慰撫金200
    萬元，是否有理由？
伍、本院之判斷：
一、系爭車禍之發生，被告邱創棻、周廷柱、第三人彭正興均非
    侵權行為人，原告對被告邱創棻、周廷柱及第三人彭正興之
    配偶、兄弟姐妹所為請求，並無理由：
（一）按民法第184條第1項所定侵權行為所發生之損害賠償請求
      權，以有故意或過失不法侵害他人權利為其成立要件，若
      其行為並無故意或過失，即無賠償之可言（最高法院77年
      度台上字第2585號判決參照）。又損害賠償之債，以有損
      害之發生及有責任原因之事實，並二者之間，有相當因果
      關係為成立要件。故原告所主張損害賠償之債，如不合於
      此項成立要件者，即難謂有損害賠償請求權存在。且所謂
      相當因果關係，係指依經驗法則，綜合行為當時所存在之
      一切事實，為客觀之事後審查，認為在一般情形下，有此
      環境、有此行為之同一條件，均可發生同一之結果者，則
      該條件即為發生結果之相當條件，行為與結果即有相當之
      困果關係。反之，若在一般情形上，有此同一條件存在，
      而依客觀之審查，認為不必皆發生此結果者，則該條件與
      結果並不相當，不過為偶然之事實而已，其行為與結果間
      即無相當因果關係，不能僅以行為人就其行為有故意過失
      ，即認該行為與損害間有相當因果關係（參最高法院98年
      台上字第673號判決）。
（二）本件被告邱創棻、周廷柱及第三人彭正興於事發時，均係
      乘坐於被告劉邦金所竊得並駕駛之0431-PJ 號自用小貨車
      之乘客，並非操控系爭肇事車輛之人等情，業經被告劉邦
      金迭於刑案警訊、偵查、審理中陳述明確，且有臺灣新竹
      地方法院檢署檢察官99年度偵字第8487號起訴書（參附民
      卷第16頁至第17頁）、本院99年度交訴第10號刑事判決書
      （參附民卷第46頁至48頁）在卷可稽。而被告劉邦金於肇
      事前，並沒有想到會遭警方查緝，亦未預見會肇生本件事
      故，且開車衝撞時，被告周廷柱、第三人彭正興亦有制止
      被告劉邦金等情，亦據被告劉邦金陳述明確( 參卷二第12
      頁反面），則被告邱創棻、周廷柱及第三人彭正興等3 人
      對於事故之發生毫無故意、過失行為，堪以認定。另被告
      邱創棻、周廷柱及第三人彭正興於事發時乘坐於系爭肇事
      車輛中，並無法操控系爭肇事車輛，依一般情形，為客觀
      之審查，渠等乘坐被告劉邦金所駕肇事車輛之行為實難認
      必有致被害人彭黃彩鸞死亡之結果發生，揆諸前引說明，
      尚難認被告邱創棻、周廷柱及第三人彭正興乘坐於系爭肇
      事車輛中之行為與被害人彭黃彩鸞之死亡結果間有相當因
      果關係。原告主張被告邱創棻、周廷柱及第三人彭正興為
      共同侵權行為人，惟並未提出任何事證以為證明，尚難認
      原告此項主張為可採。
（三）原告既未能證明被告邱創棻、周廷柱及第三人彭正興對被
      害人彭黃彩鸞之死亡結果，應負共同侵權行為人責任，則
      原告對被告邱創棻、周廷柱及第三人彭正興之繼承人所為
      請求，即乏依據，為無理由。況被告張彭早妹等6 人，於
      第三人彭正興之第一順位繼承人彭吳菊花拋棄繼承之聲明
      為本院100 年度司繼字第106 號准予備查後，旋於100 年
      3 月3 日聲明拋棄繼承，並經本院100 年度司繼字第157
      號准予備查（參卷一第118 頁、第119 頁），原告猶對張
      彭早妹等6 人提起本件請求，洵非有據。本件被告邱創棻
      、周廷柱及第三人彭正興對於原告既無庸負共同侵權行為
      損害賠償責任，則原告訴請被告邱創棻、周廷柱、妮琪瑟
      世、張彭早妹等6 人、彭文興賠償損害，即無理由，應予
      駁回。
二、原告彭聖華請求被告等連帶賠償（一）醫療費用995 元、（
    二）殯葬費用23萬元、（三）法定扶養費1,194,549 元、（
    四）修車費用19,560元、（五）精神慰撫金200 萬元，合計
    3,445,104 元；原告彭渝晏、彭正順各請求被告等連帶賠償
    精神慰撫金200 萬元，除原告彭聖華修車費用19,560元部分
    訴不合法，業已說明如前外，餘均經被告劉邦金自認，應予
    准許：
（一）本件被告劉邦金駕駛竊得之0431-PJ 自用小貨車，本應注
      意車前狀況，隨時採取必要安全措施，並應注意依時速40
      公里之速限行車，行經閃光紅燈號誌路口，應減速接近，
      停止於交岔路口前，讓幹道車優先通行，而依當時情形，
      亦無不能注意之情事，竟為躲避追緝而疏未注意，貿然以
      時速100 公里之速度蛇行衝撞，既未注意車前狀況，復未
      於閃光紅燈前暫停，因而撞擊被害人彭黃彩鸞所騎753-GF
      S 重型機車，致被害人彭黃彩鸞人車倒地，經送醫不治死
      亡，為有過失，且被告劉邦金之過失行為與被害人彭黃彩
      鸞之死亡結果間有相當因果關係，對於原告自應負損害賠
      償責任。
（二）按不法侵害他人致死者，對於支出醫療及增加生活上需要
      之費用或殯葬費之人，亦應負損害賠償責任；而不法侵害
      他人致死，被害人對於第三人負有法定扶養義務者，加害
      人對於該第三人亦應負損害賠償責任；又不法侵害他人致
      死者，被害人之父母子女及配偶，雖非財產上之損害，亦
      得請求賠償相當之金額，民法第192 條第1 項、第2 項、
      第194 條分別定有明文。本件原告彭聖華為被害人彭黃彩
      鸞之配偶；原告彭渝晏、彭正順為被害人彭黃彩鸞之子女
      ，此有戶籍謄本在卷可憑（參附民卷第8 頁至第14頁），
      自得依上開規定，訴請被告劉邦金負損害賠償責任。而被
      告劉邦金對於原告彭聖華請求之醫療費用995 元、殯葬費
      用23 萬 元、法定扶養費1,194,549 元、精神慰撫金200
      萬元，合計3,425,544 元（995+230,000+1,194,549+2,00
      0,000 ＝3,425,544 ）；原告彭渝晏、彭正順各請求精神
      慰撫金200 萬元均不爭執，且有原告所提醫療費用證明、
      知生堂禮儀服務有限公司領據等在卷可憑（見附民卷第20
      頁至第22頁），自堪信原告上開主張為真實，應予准許。
（三）從而，本件原告依侵權行為損害賠償請求權，提起本件訴
      訟，於被告劉邦金應給付原告彭聖華3,425,544 元、給付
      原告彭渝晏、彭正順各請求精神慰撫金200 萬元及均自起
      訴狀繕本送達翌日（即100 年1 月29日）起至清償日止，
      按年息百分之5 計算之利息範圍內，核屬有據，逾此部分
      之請求，洵屬無據，應予駁回。
陸、原告陳明願供擔保，聲請宣告假執行，經核其勝訴部分，合
    於法律規定，爰酌定相當之擔保金額宣告之；原告敗訴部分
    ，假執行之聲請失所依據，應併予駁回。
柒、本件為判決之基礎已臻明確，兩造其餘之攻擊或防禦方法及
    證據，經本院斟酌後，認均與判決結果不生影響，自無逐一
    詳予論駁之必要，附此敘明。
捌、據上論結：原告之訴為一部有理由、一部無理由，應依民事
    訴訟法第79條、第385條第1項前段、第390條第2項，判決如
    主文。
中    華    民    國   100    年    9     月    16    日
                  民事第一庭  法  官  蔡孟芳
以上正本係照原本作成。
如對本判決上訴，須於判決送達後 20 日內向本院提出上訴狀。
如委任律師提起上訴者，應一併繳納上訴審裁判費。
中    華    民    國   100    年    9     月    16    日
                              書記官  蕭宛琴